【裁判字號】    90,訴,210
【裁判日期】    900518
【裁判案由】    損害賠償
【裁判全文】
臺灣板橋地方法院民事判決  九十年度訴字第二一０號
    原      告    國興工程顧問股份有限公司
    法定代理人    乙○○
    訴訟代理人    丙○○
                  甲○○
    被      告    臺北縣板橋市公所
                  丁○○
右當事人間請求損害賠償事件，本院判決如左：
    主      文
原告之訴及假執行之聲請均駁回。
訴訟費用由原告負擔。
    事      實
甲、原告方面：
    一、聲明：
        (一)被告應給付原告新臺幣（下同）三百四十二萬九千元，及自起訴狀繕本送
          達翌日起至清償日止按週年利率百分之五計算之利息。
        (二)願供擔保請准宣告假執行。
    二、陳述：
        (一)被告為採購「『板橋市僑中抽水站工程』細部設計規畫委託企劃書」，發
          布「臺北縣機關採購技術服務公開評選投標須知（單一廠商）」（下簡稱
          ：系爭投標須知），舉辦公開招標，原告得知此項採購案後，立即動員專
          業人力著手設計規劃本件採購標的，完成「臺北縣板橋市僑中抽水站工程
          細部設計規劃委託企劃書」之服務建議書一份，並於民國八十九年十二月
          二十七日連同相關投標文件密封寄達被告，詎料在是日（查應係二十八日
          之誤）進行開標審查作業時，被告以原告之「投標廠商聲明書」內所載廠
          商地址與廠商設立登記文件不一致為由，認定原告之基本文件無效，取消
          原告競標資格。然衡諸一般公司組織型態，其規模較大者有二個以上辦公
          處所或營業處所，或營業處所與辦公處所各別者，所在多有，原告於「投
          標廠商聲明書」所載廠商地址（位於臺北縣中和市），雖與設立登記文件
          所載不同，但原告於該二址確均設有辦公處所，且本投標文件係由中和辦
          公處承辦並寄達被告，故於該聲請書上填具中和辦公處之地址乃屬當然，
          並無任何以虛偽造假之資料投標之情事，被告遽以此認定原告之投標基本
          文件無效，實嚴重侵害原告權益，應依法負損害賠償責任。
        (二)按公法人之私經濟行為，應受私法之適用，不因其內部稽查程序而有所影
          響。最高法院八十年度臺上字第六二五號判決明揭斯旨。被告所進行之公
          開投標程序乃為推行行政事務而以私法行為取得物資或勞務之私經濟行政
          行為，依最高法院前開見解，本件兩造間法律關係應依私法規範之。
        (三)按行政院公共工程委員會八十九年工程企字第八九０一五九九三號解釋：
          「茲為避免機關辦理採購發生違反政府採購法規之情形，特將各種可能發
          生違失之情形臚列如附件『政府採購錯誤行為態樣』，請貴機關勿犯同樣
          錯誤，其已犯且可改正者，請即改正，請查照並轉知所屬（轄）機關」。
          經查該解釋令附件中明列政府採購錯誤行為態樣：「一、準備招標文件：
          (一)擅改法律文字˙˙˙(五)不當增列法規所無之規定，例如：規定標封封口
          蓋騎縫章，否則為無效標；規定投標文件逐頁蓋章，否則為無效標˙˙˙
          」。本件被告以原告之「投標廠商聲明書」中所載廠商地址與廠商設立登
          記文件不一致為由，依系爭投標須知第二十九條第一項第二款規定：「基
          本文件審查。投標廠商所投之基本文件，除非另有規定外，如經本機關依
          本採購案基本文件審查表審查不合格，其所投之基本文件無效」，認定原
          告之基本文件無效，取消原告之競標資格。然查此等規定與廠商得標後之
          履約能力，如經驗、財力、設備及實績等均不相涉，而其違反效果則為基
          本文件當然無效，衡諸被告投標作業所投入之大量人力物力，如此結果顯
          然違反民法第二百四十七條之一。復觀之政府採購法暨其施行細則之條文
          ，並未見有此類關於限制投標廠商聲明書中所載廠商地址須與廠商設立登
          記文件一致之具體規定，故系爭投標須知第二十九條規定顯係不當增列政
          府採購法所無之規定，核屬前開行政院解釋之政府採購錯誤行為態樣，依
          民法第七十一條規定：「法律行為，違反強制或禁止之規定者，無效」，
          系爭投標須知第二十九條之規定應屬無效。
        (四)按民法第二百四十五條之一規定：「契約未成立時，當事人為準備或商議
          訂立契約而有左列情形之一者，對於非因過失而信契約能成立致受損害之
          他方當事人，負賠償責任：˙˙˙三、其他顯然違反誠實及信用方法者」
          。按當事人為訂立契約而進行準備或商議，即已建立特殊信賴關係，如一
          方嚴重違反保密義務或違反進行締約時應遵守之誠信原則，致他方受損害
          ，雖非侵權行為或債務不履行，仍須因締約上之過失而對他方負損害賠償
          責任。是兩造雖未因招標、投標而成立承攬契約，但被告在招標過程中即
          應負說明告知及注意保護等先契約義務，乃其竟然以違反政府採購法應屬
          無效之系爭招標須知第二十九條規定，認定原告之投標基本文件無效，致
          使原告喪失競標資格，被告此等符合行政院函示「政府採購錯誤行為態樣
          」之行徑，顯然已違反誠實及信用方法並致原告發生鉅額損失，依民法二
          百四十五條之一，被告應負締約過失之損害賠償責任。
        (五)原告乃聲譽優良績效卓著之工程顧問公司，在國內同業間執其牛耳，曾多
          次經辦政府重大工程之規劃設計與監造，並已承辦與本件標的性質相同之
          臺北縣三重市二重抽水站及引水幹線工程之規劃、設計、監造工作，顯見
          原告專業水準與實務經驗均非本件其他競標廠商所能項背，原告實具有最
          佳之得標機會，今被告違法取消原告競標資格，致生重大損失，保守估計
          有人事費、印刷費、管理費與差旅費等事前作業之所失利益四十二萬九千
          元，暨原本將來可得預期之招標工程報酬（所失利益）三百萬元，合計三
          百四十二萬九千元，此損害額應由被告負締約過失之損害賠償之責。為此
          ，提起本訴。
        (六)原告人員在被告決定不讓原告投標後，在現場有提出質疑，被告未妥善處
          理，讓原告前置作業花了很大的費用。依「投標廠商資格與特殊或巨額採
          購認定標準」第十五條規定：「機關訂立招標文件，對於投標廠商之設立
          地或所在地，除其他法令另有規定者外，不應予以限制」，及行政院公共
          工程委員會八十八年十月二十六日（八八）工程企字第八八一六五八五號
          函所函示：「首揭工程得標廠商因於投標前申辦公司變更登記，致原投標
          證明文件影本與得標後所提正本之部分內容（負責人及營業所在地）不盡
          相符乙節，如該公司對外關係乃屬同一法律主體，且無政府採購法第五十
          條第一項各款之情形者，該廠商仍具有得標資格」等語，原告作法不合理
          。
        (七)自認於投標前有領到系爭投標須知及該須知所載之基本文件審查表之空白
          表，但稱：不知他們打勾及打叉是何意思等語。又稱：我們認為這個調查
          表只是參考性的調查表，且沒有明確定義什麼是廠商地址，這地址可以是
          設立地址，或是登記地址，我們認為是方便聯絡的地址，所以我們寫最靠
          近被告的地址，也是辦公地址等語。
        (八)被告說要取消我們資格，我們有提出抗議，被告說這是評審的結果，我們
          申辯時也有提出報告，評審委員認為是主辦單位的意見，並不是評審委員
          的共同決定，我們公司有提議暫緩開標，但被告還是執意開標，把我們剔
          除在外，我們認為不公平，被告如此作法違反政府採購法第三十七條：「
          機關訂定前條投標廠商之資格，不得不當限制競爭，並以確認廠商具備履
          行契約所必須之能力者為限」之規定，及「投廠商資格與特殊或巨額採購
          認定標準」第二條：「機關辦理採購，得依採購案件之特性及實際需要，
          就下列事項訂定投標廠商之基本資格，並載明於招標文件：一、與提供招
          標標的有關者；二、與履約能力有關者」之規定。
        (九)自認原告在投標之前，並未依照系爭投標須知第十一條第一款規定，請求
          釋疑之事實。
        (十)提出臺北縣機關採購技術服務公開評選投標須知（單一廠商）影本一份、
          服務建議書本文及附錄影本各一份、投標廠商聲明書影本一紙、「板橋市
          僑中抽水站工程」細部設計規畫委託企劃書評選權分總表一份、「板橋市
          僑中抽水站工程」細部設計規畫委託企劃書第一次招標形式審查表影本一
          紙、「板橋市僑中抽水站工程」細部設計規畫委託企劃書第一次招標基本
          文件審查表影本一份、「板橋市僑中抽水站工程」細部設計規畫委託企劃
          書第一次招標投標廠商資格與文件審查表影本一紙、工程顧問服務完成證
          明書影本一份、臺北縣三重市二重抽水站及引水幹線工程委託技術服務契
          約書影本一份、行政院公共工程委員會解釋函令影本二份、損害金額計算
          表影本一份為證。
乙、被告方面：
    一、聲明：如主文所示。
    二、陳述：
        (一)原告投標廠商聲明書等招標文件，確已無效，而得不予決標：
          (1)投標廠商有下列情形之一，經機關於開標前發現者，其所投之標應不予
            開標，於開標後發現者，應不決標予該廠商˙˙˙二、投標文件內容不
            符合招標文件之規定。政府採購法第五十條第一項第二款定有明文。
          (2)查被告為採購板橋市僑中抽水站工程細部設計規畫委託企劃書，而依政
            府採購法規定對外公開招標，凡前來領標廠商所領取之招標文件中，除
            系爭投標須知、投標廠商聲明書外，尚包括形式審查表、基本文件審查
            表、投標廠商資格與文件審查表等文件在內，供投標廠商事先審閱，嗣
            於八十九年十二月二十八日上午，進行開標資格審查作業時，發現原告
            所附廠商投標聲明書所載之地址與廠商設立登記文件即經濟部公司執照
            之公司所在地互不一致，經評審委員認定原告「應參選資格不符，而取
            消其徵選資格」。
          (3)招標文件即系爭投標須知第二十九條第一項第二款規定：「˙˙˙(二)基
            本文件審查。投標廠商所投之基本文件，除非另有規定外，如經本機關
            依本採購案基本文件審查表審查不合格，其所投之基本文件無效˙˙˙
            」；基本文件審查表第二項次「廠商投標聲明書」中亦有明文表列「廠
            商地址是否與廠商設立或登記文件所載一致？」之個別審查項目，此皆
            為原告領取招標文件後所得事先審閱並應明知之審查程序，從而，原告
            未依經濟部公司執照上之公司所在地地址，照實於投標文件上填寫廠商
            地址，致生廠商投標聲明書與廠商設立登記文件互不一致之結果，而不
            符合招標文件即基本文件審查表之規定，是原告所投之基本文件依系爭
            投標須知第二十九條第一項第二款規定應屬無效。
          (4)原告投標文件－「廠商採購聲明書」不符合招標文件－「基本文件審查
            表」，依政府採購法第五十條第一項第二款之規定，自應不決標予原告
            ，可見系爭投標須知亦完全符合政府採購法第五十條第一項第二款之規
            定，並非不當增列政府採購法所無之規定。況觀諸原告提出之政府採購
            錯誤行為態樣之函令解釋，其中明文臚列：「˙˙˙九、審標程序(一)未
            依招標文件之規定逐項確實審查，先以嚴格之規定排除競爭者，再故意
            放水或護航不合規定者通過審查˙˙˙」等語可知，被告應依招標文件
            之規定－「基本文件審查表」逐項確實審查，以避免如國光公司冒名王
            技公司並提供不實地址而有圖利護航之嫌，故被告之審核非但不屬政府
            採購錯誤行為態樣，反適足證被告之審查於法有據。
          (5)就民法角度而言，政府採購程序中之公告，在締結採購契約過程中，係
            屬要約引誘，廠商之投標則屬要約行為，且其要約應循要約引誘內容之
            方式進行，否則無法構成決標條件之投標。準此，原告之要約即投標文
            件自應符合被告要約引誘內容即基本文件審查表，而原告之投標文件投
            標廠商聲明書與投標文件基本文件審查表之審查項目，互不相符，故原
            告之投標無法構成決標之徵選資格。
        (二)原告得否依締約過失責任請求損害賠償：
          (1)民法第二百四十五條之一第一項第三款規定，必須以顯然違反誠實及信
            用方法違反他方之正當信賴為要件。本款之適用既然以「顯然」「違反
            誠實及信用之方法」為必要，如何認定為「顯然」，有待依社會觀念為
            價值判斷，且他方當事人對於契約之不成立為善意無過失為要件。
          (2)原告在招標過程向被告領取招標文件時，業已領取系爭投標須知及文件
            審查表，故原告顯已處於得自行審核廠商投標聲明書之廠商地址是否與
            廠商設立或登記文件所載一致之狀態，且應知系爭投標須知第二十九條
            及政府採購法第五十條等規定，可見被告已盡告知義務，並無違反誠實
            信用方法，更無達「顯然」程度至明，原告請求締約過失之損害賠償，
            殊屬無據。
          (3)本件契約不成立係因原告未能仔細閱讀招標文件，並自行依文件審查表
            逐項審查投標文件是否符合規定所致，故原告就本件契約之不成立亦顯
            有過失，是其請求於法不合。
        (三)損害賠償範圍是否高達如訴之聲明金額：
          (1)民法第二百四十五條之一第一項規定，他方當事人得請求賠償之損害為
            信契約能成立所受之損害，因為契約並未成立，故當事人不可能發生履
            行利益，從而所謂信契約能成立所受之損害係指信賴利益之損害而言。
            因信契約能成立而支出之費用，例如提出之計劃書、派人交涉之差旅費
            、申請證件之規費、貸款支付之利息，甚至拒絕第三人有利之要約所受
            損害。職是，原告請求履行利益－工程報酬三百萬元，自不在締約過失
            責任損害賠償範圍內。
          (2)原告請求信契約成立而支出之費用如人事費、印刷費、管理費、餐飲費
            四十二萬九千元，未見原告提出任何證據以明上開有利於原告之費用支
            出，是其未盡舉證責任。
        (四)廠商基本文件審查表第二項第六欄列明「廠商地址是否與廠商設立或登記
          文件所載一致？」，原告設立地址是臺北市○○○路○段九樓之一，與其
          在投標廠商說明書中記載之中和市○○路五０四號八樓之二不同，發包小
          組說審查資料不符合事實，根據系爭投標須知第二十九條第一項第二款規
          定認定無效，取消資格，被告人員有告知原告公司人員，他們當場提出異
          議，發包小組說既然不符合規定就取消資格。
        (五)原告前來領取的資料除系爭投標須知外，還有契約書內容、基本文件審查
          表的空白表、評分表等文件。
        (六)要求廠商投標聲明書記載之地址與廠商設立登記文件記載者一致，是根據
          臺北縣政府的固定格式，我們提出之臺灣臺北地方法院檢察署八十五年度
          偵字第二七六二三號起訴書之案例就顯示曾發生假地址的問題，所以作此
          要求。
        (七)提出原告公司經濟部公司執照影本一份、板橋市僑中抽水站工程委託規畫
          細部設計評選作業紀錄一份、臺灣臺北地方法院檢察署八十五年度偵字第
          二七六二三號起訴書影本一份為證。
    理      由
甲、兩造爭執之要點：
    一、原告主張：被告因採購「『板橋市僑中抽水站工程』細部設計規畫委託企劃
        書」，發布系爭投標須知，舉辦公開招標，原告得知此項採購案後，著手設
        計規劃本件採購標的，完成服務建議書一份，連同相關投標文件密封寄達被
        告，惟在進行開標審查作業時，被告以原告提出之「投標廠商聲明書」內所
        載廠商地址與原告公司設立登記文件記載者不一致為由，認定原告之基本文
        件無效，取消原告競標資格；然衡諸一般公司組織型態，其規模較大者有二
        個以上辦公處所或營業處所，或營業處所與辦公處所各別者，所在多有，原
        告於「投標廠商聲明書」所載廠商地址，雖與設立登記文件所載者不同，但
        原告於該二址確均設有辦公處所，且本投標文件係由中和辦公處承辦並寄達
        被告，故於該聲請書上填具中和辦公處之地址乃屬當然，並無任何以虛偽造
        假之資料投標之情事；被告以原告之「投標廠商聲明書」中所載廠商地址與
        廠商設立登記文件記載者不一致為由，依系爭投標須知第二十九條第一項第
        二款規定，認定原告之基本文件無效，取消原告之競標資格，但此等規定與
        廠商得標後之履約能力，如經驗、財力、設備及實績等均不相涉，復觀之政
        府採購法暨其施行細則之條文，並未見有此類關於限制投標廠商聲明書中所
        載廠商地址與廠商設立登記文件一致之具體規定，故系爭投標須知第二十九
        條規定，核屬行政院公共工程委員會八十九年工程企字第八九０一五九九三
        號函文附件所列政府採購錯誤行為態樣中之「不當增列法規所無之規定」，
        依民法第七十一條規定，此規定應屬無效；按當事人為訂立契約而進行準備
        或商議，即已建立特殊信賴關係，如一方嚴重違反保密義務或違反進行締約
        時應遵守之誠信原則，致他方受損害，雖非侵權行為或債務不履行，仍須因
        締約上之過失而對他方負損害賠償責任，是兩造雖未因招標、投標而成立承
        攬契約，但被告在招標過程中即應負說明告知及注意保護等先契約義務，乃
        其竟然以違反政府採購法應屬無效之系爭招標須知第二十九條規定，認定原
        告投標基本文件無效，致使原告喪失競標資格，被告所為符合行政院公共工
        程委員會函示之「政府採購錯誤行為態樣」，顯然已違反誠實及信用方法並
        致原告發生損失，依民法二百四十五條之一，被告應負締約過失損害賠償責
        任；原告就本件採購案實具有最佳得標機會，被告違法取消原告競標資格，
        原告所受損害計有人事費、印刷費、管理費與差旅費等事前作業之所失利益
        四十二萬九千元，暨原本將來可得預期之招標工程報酬三百萬元，合計三百
        四十二萬九千元等語。
    二、被告則以：投標廠商投標文件內容不符合招標文件之規定，經機關開標前發
        現者，其所投之標應不予開標，於開標後發現者，應不決標予該廠商，政府
        採購法第五十條第一項第二款定有明文；被告為採購板橋市僑中抽水站工程
        細部設計規畫委託企劃書，依政府採購法規定對外公開招標，前來領標廠商
        所領取之招標文件中，除系爭投標須知、投標廠商聲明書外，尚包括形式審
        查表、基本文件審查表、投標廠商資格與文件審查表等文件在內，供投標廠
        商事先審閱，八十九年十二月二十八日上午，進行開標資格審查作業時，發
        現原告所附廠商投標聲明書所載之地址與廠商設立登記文件即經濟部公司執
        照之公司所在地互不一致，經評審委員認定原告「應參選資格不符，而取消
        其徵選資格」；系爭投標須知第二十九條第一項第二款規定：「(二)基本文件
        審查。投標廠商所投之基本文件，除非另有規定外，如經本機關依本採購案
        基本文件審查表審查不合格，其所投之基本文件無效」，基本文件審查表第
        二項次「廠商投標聲明書」中亦有明文表列「廠商地址是否與廠商設立或登
        記文件所載一致？」之個別審查項目，此為原告領取招標文件後所得事先審
        閱並應明知之審查程序，從而，原告未依經濟部公司執照上之公司所在地地
        址，照實於投標文件上填寫廠商地址，致生廠商投標聲明書與廠商設立登記
        文件互不一致之結果，而不符合招標文件即基本文件審查表之規定，原告所
        投之基本文件依系爭投標須知第二十九條第一項第二款規定應屬無效；原告
        投標文件不符合招標文件即基本文件審查表，依政府採購法第五十條第一項
        第二款之規定，自應不決標予原告，系爭投標須知符合政府採購法第五十條
        第一項第二款之規定，並非不當增列政府採購法所無之規定，被告之審查於
        法有據；民法第二百四十五條之一第一項第三款規定之締約過失責任，必須
        以顯然違反誠實及信用方法違反他方之正當信賴為要件，原告在招標過程中
        向被告領取招標文件時，業已領取系爭投標須知及基本文件審查表，原告顯
        已處於得自行審核廠商投標聲明書之廠商地址是否與廠商設立或登記文件所
        載一致之狀態，且應知投標須知第二十九條及政府採購法第五十條等規定，
        被告已盡告知義務，並無違反誠實信用方法，更無達「顯然」之程度；本件
        契約不成立係因原告未能仔細閱讀招標文件，並自行依文件審查表逐項審查
        投標文件是否符合規定所致，故原告就本件契約之不成立亦顯有過失，其請
        求於法不合；民法第二百四十五條之一第一項規定，他方當事人得請求賠償
        者為信賴利益之損害，原告不得請求履行利益即工程報酬三百萬元之損害賠
        償；原告未舉證證明其有支出四十二萬九千元之費用；要求廠商投標聲明書
        記載之地址與廠商設立登記文件記載者一致，是根據臺北縣政府的固定格式
        ，有具體案例顯示曾發生假地址的問題，所以作此要求等語，資為抗辯。
乙、得心證之理由：
    一、查被告採購「『板橋市僑中抽水站工程』細部設計規畫委託企劃書」之行為
        ，係屬勞務委任或承攬之私經濟行為，就兩造間之關係，應有私法（含民法
        ）規定之適用，合先敘明。
    二、被告因採購「『板橋市僑中抽水站工程』細部設計規畫委託企劃書」，發布
        系爭投標須知，舉辦公開招標，原告據以完成服務建議書一份，連同相關投
        標文件密封寄達被告，在八十九年十二月二十八日十時許，進行開標審查作
        業時，被告以原告提出之「投標廠商聲明書」內所記載之廠商地址：中和市
        ○○路五０四號八樓之二與原告提出之廠商設立登記文件即經濟部公司執照
        所記載公司所在地：臺北市中正區○○○路○段七號九樓之一，互不一致為
        理由，於招標基本文件審查表第二項次「廠商投標聲明書」中之「廠商地址
        是否與廠商設立或登記文件所載一致？」之個別審查項目內，為打「Ⅹ」之
        標示，並依系爭投標須知第二十九條第一項第二款規定：「基本文件審查投
        標廠商所投之基本文件，除非另有規定外，如經本機關依本採購案基本文件
        審查表審查不合格，其所投之基本文件無效」之規定，認定原告「應參選資
        格不符，取消其徵選資格」等事實，為兩造自認明確，並有兩造各自提出且
        為對造不爭執真正之系爭投標須知影本、服務建議書本文及附錄影本、投標
        廠商聲明書影本、「板橋市僑中抽水站工程」細部規畫委託企劃書第一次招
        標基本文件審查表影本、原告公司經濟部公司執照影本、板橋市僑中抽水站
        工程委託規畫細部設計評選作業紀錄各一份為證。依據前述兩造爭執之要點
        ，本件首應審究者即為：被告認定原告參選資格不符而取消其徵選資格，是
        否符合民法第二百四十五條之一第三款規定之締約過失損害賠償責任之要件
        。
    三、按民國八十八年四月二十一日增訂、八十九年五月五日生效之民法第二百四
        十五條之一第一項規定：「契約未成立時，當事人為準備或商議訂立契約而
        有左列情形之一者，對於非因過失而信契約能成立致受損害之他方當事人，
        負賠償責任：一、就訂約有重要關係之事項，對他方之詢問，惡意隱匿或為
        不實之說明者。二、知悉或持有他方之秘密，經他方明示應予保密，而因故
        意或重大過失洩漏之者。三、其他顯然違反誠實及信用方法者」。此即本於
        所謂「締約過失責任」理論而設之成文法條。其立法理由略謂：「當事人為
        訂立契約而進行準備或商議，即處於相互信賴之特殊關係中，如一方未誠實
        提供資訊、嚴重違反保密義務或違反進行締約時應遵守之誠信原則，致他方
        受損害，既非侵權行為，亦非債務不履行之範疇，現行法對此未設有賠償責
        任之規定，有失周延。˙˙˙為保障締約前雙方當事人間因準備或商議訂立
        契約已建立之特殊信賴關係，並維護交易安全，˙˙˙爰增訂第一項規定」
        等語。就本件原告主張之內容，其係以該條項第三款規定之概括條款為其請
        求權之基礎。該款所定之「其他顯然違反誠實及信用方法」要件，固須以一
        般社會觀念為價值之判斷，且應依照因誠實信用原則而生之先契約義務及可
        歸責事由加以評價，並有待具體個案之累積加以類型化。惟締約過失責任之
        發生，係基於當事人間為準備或商議訂立契約而建立之特別信賴關係，遭一
        方以違反誠實及信用方法予以背棄為原因。民法第二百四十五條之一第一項
        第三款乃就締約過失責任為概括之規定，以顯然違反誠實及信用方法，違背
        他方正當信賴為要件，條文既明定為「其他」，顯然是對照於同條項前二款
        之具體規定。而同條項第一款係以他方因信賴當事人會為誠實之說明而有所
        詢問，並可期待能獲得真實之資訊，乃當事人竟違背此項特別信賴關係，為
        其應負責任之原因；同條項第二款則以「他方明示應予保密」為要件，即當
        事人間因此明示已建立特別之信賴關係（類此者，尚有如為締結契約之交涉
        所為之先期協定），他方經此明示而信賴相對人不致洩漏秘密，此乃以現實
        行動將信賴具體表達於外部，當事人對此已有所瞭解，竟以故意或重大過失
        將其洩漏，故已達明顯違反信實信用方法之程度。是同條項第一款、第二款
        所規定之具體締約過失責任之情形，於考量同條項第三款所謂「顯然違反誠
        實及信用方法」之要件，應可供比對參考之用。
    四、查：
        (一)系爭投標須知第十八條第一款規定：「投標文件包括基本文件、資格文件
          、服務建議書、必要之競圖圖說及價格文件」；第十九條規定：「（基本
          文件）除非另有規定外，投標廠商應繳符合本採購案基本文件審查表內容
          之基本文件」；第二十九條第一項第二款規定：「基本文件審查。投標廠
          商所投之基本文件，除非另有規定外，如經本機關依本採購案基本文件審
          查表審查不合格，其所投之基本文件無效。經基本文件審查後，若有廠商
          符合規定者，則立即開資格標，並進行資格文件審查」，有卷附之系爭投
          標須知可考。該等規定已表明基本文件審查表係屬系爭投標須知之附件，
          亦屬招標文件之一，該審查表所列審查項目之審查合格與否乃廠商投標有
          效與否之前提要件。而系爭招標基本文件審查表第二項次「廠商投標聲明
          書」中之「個別審查項目」內，既有列明「廠商地址是否與廠商設立或登
          記文件所載一致？」一欄，則亦已明確表示廠商投標聲明書所記載廠商地
          址必須其設立或登記文件所記載之地址相一致，此係廠商基本文件審查合
          格與否之要件之一。原告主張：不知他們打勾及打叉是何意，我們認為這
          個調查表只是參考性的調查表云云，已不足採。
        (二)原告所舉之行政院公共工程委員會八十九年六月八日工程企字第八九０
          一五九九三號函所列之「政府採購錯誤行為態樣」，經本院逐一核對，並
          未發現有表示類如系爭基本文件審查表所列「廠商地址是否與廠商設立或
          登記文件所載一致？」之條件，亦屬「政府採購錯誤行為態樣」或係「不
          當增列法規所無之規定」。且所謂「廠商地址是否與廠商設立或登記文件
          所載一致？」，乃是要求廠商於投標聲明書內所申報之地址必須與其提出
          之設立或登記文件記載之地址相符，要非屬對於招標廠商之資格或所在地
          之事項有所限制之條件（系爭投標須知另定有資格文件審查之程序），與
          原告所援引政府採購法第三十七條（「機關訂定前條投標廠商之資格，不
          得不當限制競爭，並以確認廠商具備履行契約所必須之能力者為限」），
          及「投廠商資格與特殊或巨額採購認定標準」第二條（「機關辦理採購，
          得依採購案件之特性及實際需要，就下列事項訂定投標廠商之基本資格，
          並載明於招標文件：一、與提供招標標的有關者；二、與履約能力有關者
          」）、第十五條（「機關訂立招標文件，對於投標廠商之設立地或所在地
          ，除其他法令另有規定者外，不應予以限制」）等規定規範之內容，性質
          相異，自不得以該等條文主張系爭基本文件審查表之此一審查項目係違反
          政府採購法及其子法之規定。又原告援引之行政院公共工程委員會八十八
          年十月二十六日（八八）工程企字第八八一六五八五號函所函示：「首揭
          工程得標廠商因於投標前申辦公司變更登記，致原投標證明文件影本與得
          標後所提正本之部分內容（負責人及營業所在地）不盡相符乙節，如該公
          司對外關係乃屬同一法律主體，且無政府採購法第五十條第一項各款之情
          形者，該廠商仍具有得標資格」等語，係針對投標廠商因投標前申請公司
          變更登記，致原投標證明文件影本與得標後所提正本之部分內容不盡相符
          之情形，函文內並註明須「無政府採購法第五十條第一項各款之情形」，
          是該函文所釋示者，亦與本件乃廠商於投標聲明書所申報之地址自始即與
          其提出之設立或登記文件記載之地址不一致之情形迥異，實難以類比援引
          （就上揭函示之情形，系爭投標須知第二十一條第四款有相類之規定）。
          至於就系爭基本文件審查表中列明「廠商地址是否與廠商設立或登記文件
          所載一致？」條件之目的，被告解釋稱：係為避免廠商冒用或借用其他廠
          商名義投標並提供不實地址之情事發生等語，並提出認定涉嫌有此情事之
          臺灣臺北地方法院檢察署八十五年度偵字第二七六二三號起訴書影本一份
          為證。姑且不論基本文件審查表此一條件之限制，是否可完全防止廠商冒
          用或借用其他廠商名義投標並提供不實地址之情形，惟政府採購法之主管
          機關－行政院公共工程委員會未曾認定該一條件係屬「政府採購錯誤行為
          態樣」或係「不當增列法規所無之規定」，而該條件亦未明顯違反政府採
          購法或其子法相關條文之事實，應堪以認定。
        (三)被告所辯：於公告後至投標前，包括原告在內之各個欲參與投標之廠商，
          前來領取之投標資料，除系爭投標須知外，尚包括系爭基本文件審查表的
          空白表在內之各項招標文件等語，為原告自認在卷。系爭投標須知既已明
          定上述各項關於基本文件及其審查之規定，系爭基本文件審查表又已列明
          必要之「個別審查項目」；政府採購法第五十條第二款復規定：投標廠商
          有投標文件內容不符合招標文件之規定，經機關於開標前發現者，其所投
          之標應不予開標；於開標後發現者，應不決標予該廠商。則被告顯已於投
          標前明白通知包括原告在內之各個欲參與投標之廠商：必須依照包含系爭
          投標須知及基本文件審查表在內之招標文件規定之程序及方式投標，否則
          不構成合於決標條件之投標。再者，系爭投標須知第十一條亦明定廠商對
          招標文件內容有疑義者，得以書面向招標機關請求釋疑及其期限，而給予
          廠商對招標文件請求釋疑之機會（另參政府採購法第七十四條、第七十五
          條第一項第一款），有系爭投標須知在卷可參；惟原告並未於規定之期限
          內提出任何請求釋疑之申請之事實，亦為原告自認明確。根據此等情節觀
          之，反而應該是被告有足夠之理由相信：包含原告在內之投標廠商對系爭
          投標須知及基本文件審查表等招標文件，並無疑問，且已細閱瞭解該等招
          標文件。是應足認被告應已善盡通知之義務，而無所謂違反說明告知及注
          意保護等先契約義務之可言。
        (四)綜上，被告為避免廠商冒用或借用其他廠商名義投標並提供不實地址之情
          事發生，於招標文件之系爭基本文件審查表列明「廠商地址是否與廠商設
          立或登記文件所載一致？」條件，而此一條件並未經主管機關行政院公共
          工程委員會認定係屬「政府採購錯誤行為態樣」或係「不當增列法規所無
          之規定」，該條件亦未明顯違反政府採購法或其子法之相關條文，又被告
          於公告後已將相關招標文件交予原告，通知原告必須依照包含系爭投標須
          知及基本文件審查表在內之招標文件規定之程序及方式投標，否則不構成
          合於決標條件之投標，原告亦未在規定之期限內，對上開條件提出任何異
          議，應認被告已善盡通知之先契約義務，要無任何惡意隱匿或不實說明，
          或誤導使原告相信縱令不符合系爭基本文件審查表所列之條件，亦不影響
          廠商可參與決標等相類之情形，被告應無顯然違反誠實及信用方法，違背
          原告正當信賴之締約過失責任。
    五、從而，原告依據民法第二百四十五條之一第一項第三款締約過失責任之規定
        ，請求被告給付如原告聲明之金額及利息，於法無據，應予駁回。原告之假
        執行聲請，因訴之駁回而失所附麗，併予駁回。
丙、本件事證已臻明確，兩造其餘攻擊防禦方法，於本案判決之結果不生影響，自無
    庸再予審究，併此敘明。
丁、結論：本件原告之訴為無理由，依民事訴訟法第七十八條，判決如主文。
中      華      民      國    九十      年      五      月      十八    日
                                臺灣板橋地方法院民事第四庭
~B法  官  王復生
右正本證明與原本無異。
如不服本判決，應於判決送達後廿日內，向本院提出上訴狀。
中      華      民      國    九十      年              月              日
~B書記官  廖宮仕


司法院資訊處製作；財團法人民間司法改革基金會備份。
